【裁判字號】    98,重上更(二),99
【裁判日期】    990930
【裁判案由】    偽造有價證券等
【裁判全文】
臺灣高等法院臺中分院刑事判決    98年度重上更(二)字第99號
上  訴  人  臺灣台中地方法院檢察署檢察官
上  訴  人
即  被  告  乙  ○
            甲○○
共      同
選任辯護人  鄭晃奇律師
            曹宗彝律師
上列上訴人因被告偽造有價證券等案件，不服臺灣臺中地方法院
89年度訴字第1760號中華民國92年4月30日第一審判決（起訴案
號：臺灣臺中地方法院檢察署86年度偵字第12825號），提起上
訴，判決後關於偽造有價證券、背信部分經最高法院發回，本院
更審判決如下：
    主    文
原判決關於乙○、甲○○有罪部分均撤銷。
乙○被訴偽造有價證券、背信部分免訴。
甲○○無罪。
    理    由
甲、證據能力部分：按被告以外之人於審判外之陳述，雖不符刑
    事訴訟法第159條之1至第159條之4之規定，然經當事人於審
    判程序同意作為證據，法院審酌該言詞陳述作成時之情況，
    認為適當者，亦得為證據；當事人、代理人或辯護人於法院
    調查證據時，知有刑事訴訟法第159條第1項不得為證據之情
    形，而未於言詞辯論終結前聲明異議者，視為有前項之同意
    ，刑事訴訟法第159條之5定有明文。查本案採為判決基礎之
    被告以外之人於審判外之陳述，固屬傳聞證據，惟檢察官、
    被告及選任辯護人就該審判外之陳述，及就本案採為判決基
    礎之文書資料，均未曾於言詞辯論終結前爭執其證據能力或
    聲明異議，本院審酌上開陳述作成時之情況，並無違法取證
    之瑕疵，認以之作為證據為適當，揆諸上開規定，該審判外
    之陳述及文書資料均有證據能力，先予敘明。
乙、被告乙○免訴部分：
一、按案件曾經判決確定者，應諭知免訴之判決，刑事訴訟法第
    302條第1款定有明文。
二、本件公訴意旨係以：被告乙○（又名陳弘文）與甲○○係夫
    妻關係，於民國85年間與丁○○等人共同成立玖岱資訊有限
    公司（以下簡稱玖岱公司），由丁○○任負責人，被告乙○
    與甲○○則被分聘為總經理及會計，共同負責玖岱公司之營
    運及財務管理，嗣被告乙○與甲○○以管理公司之需要，要
    求丁○○前往臺中區中小企業銀行（現改制為臺中商業銀行
    ）健行分行開立甲種存款帳戶，申領空白支票，並交由被告
    2人保管，且授權彼等為玖岱公司之需要而簽發支票，被告2
    人即為受託處理事務之人。詎被告2人於受聘任後，竟共同
    基於意圖為自己不法利益，及供行使用之概括犯意聯絡，連
    續未經玖岱公司之授權，擅自盜用玖岱公司章及丁○○私章
    分別蓋用於受託保管之空白支票上，而簽發如附表所示之支
    票進而提出行使，而私自挪用，足生損害於丁○○及玖岱公
    司。因認被告乙○涉犯刑法第201條第1項偽造有價證券、同
    法第342條第1項背信罪嫌云云。
三、經查被告乙○因另涉於85年底向朱大雄詐稱伊經營之玖岱公
    司，需款週轉，使朱大雄陷於錯誤而先後2、3次在臺中市○○路373號玖岱公司交付新臺幣（下同）840,000萬元，乙○
    並交付玖岱公司董事長丁○○為發票人、付款人為臺中區中
    小企業銀行健行分行，帳號為139518號、發票日為86年4月1
    3日、票號為CSRA0000000號、面額為新臺幣360,000元之支
    票一張，及另外4紙本票交由朱大雄收執，惟乙○涉收受上
    開金額後，並未將該筆金額使用於玖岱公司，供公司業務週
    轉之用，而用於其私人用途。後乙○清償240,000萬，尚積
    欠600,000萬元，經朱大雄多次催討，仍未清償，朱大雄追
    索無著犯行，乃向臺灣臺中地方法院提起自訴，經該院以89
    年度自緝字第280號，依詐欺取財罪名判處被告乙○有期徒
    刑4月，被告乙○提起上訴，經本院於89年11月8日以89年度
    上易字1935號駁回被告乙○上訴，並判處緩刑3年確定，有
    判決書及被告乙○之前案紀錄表足稽（惟經本院函調，該案
    卷已逾保存期限而銷燬畢），而上述票號CSRA0000000號支
    票即為本案附表編號17之支票，本案附表所示共17紙支票簽
    發時間相近，如有未經授權而簽發此等支票犯行，自具有修
    正前刑法連續犯關係，而偽造有價證券以詐取財物及背信，
    又具有修正前刑法方法、結果牽連犯之裁判上1罪關係（本
    案檢察官起訴書亦認「核被告乙○、甲○○所為係犯刑法第
    三百四十二條第一項、第二百零一條第一項、第三百三十六
    條第二項之罪，前二罪互有方法、結果之牽連犯關係，為牽
    連犯，應從一重之偽造有價證券罪罪嫌，其多次偽造有價證
    券之行為，時間緊接，犯意概括，為連續犯應以一罪論），
    則簽發附表所示共17紙支票而涉之刑法第201條第1項偽造有
    價證券及同法第342條第1項背信罪嫌，本審判不可分原則，
    自已為本院89年度上易字1935號確定判決效力所及，揆諸上
    揭刑事訴訟法第302條第1款規定，自應為免訴之判決，原審
    就此部分為實體有罪判決，尚有未洽，爰撤銷原審此部分判
    決，並另為免訴諭知。
丙、被告甲○○部分：
一、本件公訴意旨另以：被告乙○與被告甲○○係夫妻關係，於
    民國85年間與丁○○等人共同成立玖岱公司，由丁○○任負
    責人，被告2人則被分聘為總經理及會計，共同負責玖岱公
    司之營運及財務管理，嗣被告2人以管理公司之需要，要求
    丁○○前往臺中區中小企業銀行（現改制為臺中商業銀行）
    健行分行開立甲種存款帳戶，申領空白支票，並交由被告2
    人保管，且授權彼等為玖岱公司之需要而簽發支票，被告2
    人即為受託處理事務之人。詎被告甲○○等於受聘任後，竟
    共同基於意圖為自己不法利益，及供行使用之概括犯意聯絡
    ，連續未經玖岱公司之授權，擅自盜用玖岱公司章及丁○○
    私章分別蓋用於受託保管之空白支票上，而簽發如附表所示
    之支票進而提出行使，而私自挪用，足生損害於丁○○及玖
    岱公司。因認被告甲○○涉犯刑法第201條第1項偽造有價證
    券、同法第342條第1項背信罪嫌云云。
二、按犯罪事實應依證據認定之，無證據不得認定犯罪事實；又
    不能證明被告犯罪者，應諭知無罪之判決，刑事訴訟法第15
    4條第2項、第301條第1項分別定有明文。再犯罪事實之認定
    ，應憑真實之證據，倘證據是否真實尚欠明確，自難以擬制
    推測之方法，為其判斷之基礎；而認定犯罪事實之證據係指
    足以認定被告確有犯罪行為之積極證據而言，該項證據自須
    適合於被告犯罪事實之認定，始得採為斷罪資料，最高法院
    著有53年臺上字第656號、29年上字第3105號判例可參。次
    按刑事訴訟上證明之資料，無論其為直接或間接證據，均須
    達於通常一般之人均不致有所懷疑，而得確信其為真實之程
    度，始得據為有罪之認定，若其關於被告是否犯罪之證明未
    能達此程度，而有合理懷疑之存在，致使無從形成有罪之確
    信，根據「罪證有疑，利於被告」之證據法則，即不得遽為
    不利被告之認定，亦有最高法院76年臺上字第4986號判例可
    稽。而以情況證據（即間接證據）斷罪時，尤須基於該證據
    在直接關係上所可證明之他項情況事實，本乎推理作用足以
    確證被告有罪，方為合法，不得徒憑主觀上之推想，將一般
    經驗上有利被告之其他合理情況逕予排除，此觀諸最高法院
    32年上字第67號判例自明。再者，刑事訴訟法第161條已於9
    1年2月8日修正公布，其第1項規定：檢察官就被告犯罪事實
    ，應負舉證責任，並指出證明之方法。因此，檢察官對於起
    訴之犯罪事實，應負提出證據及說服之實質舉證責任。倘其
    所提出之證據，不足為被告有罪之積極證明，或其指出證明
    之方法，無從說服法院以形成被告有罪之心證，基於無罪推
    定之原則，自應為被告無罪判決之諭知。
三、本件公訴意旨認被告甲○○涉犯上開罪嫌，係以告訴人玖岱
    公司負責人丁○○之指訴，並有如附表所述支票影本存卷可
    憑，其中如附表編號17所示發票日86年4月13日、票號00000
    00號、金額36萬元支票，係被告甲○○等簽發交付案外人朱
    大雄資為私人之付款，業經朱大雄向臺灣臺中地方法院提起
    自訴，有自訴狀影本1紙為證，而被告2人又未能提出證據證
    明附表所示支票確有經告訴人同意之情事等語為其論據，訊
    之被告甲○○堅決否認有何偽造有價證券、背信犯行，並以
    簽發本案支票均係為公司業務或調度資金，且多經乙○背書
    ，伊並無偽造之必要等語為辯。
五、經查：
  (一)被告乙○及被告甲○○夫妻2人，於85年間與告訴人丁○○
    共同成立玖岱公司，被告乙○擔任總經理，與被告甲○○共
    同負責玖岱公司實際營運及財務管理，由丁○○擔任名義上
    負責人，並在公司內擔任管理部經理等情，業據告訴人丁○○指訴在卷（見86年度偵字第12825號卷宗第12頁背面），
    並為被告甲○○於本院前審及本審審理時所不爭執；再玖岱
    公司員工請購物品而填具物品請購單時，均由時任管理部經
    理之丁○○簽註後，再由陳弘文（即乙○）核可購買，而玖
    岱公司員工薪資核計表均由陳弘文（即乙○）核批，且玖岱
    公司營運所在之臺中市○區○○路371號地下1樓，係以乙○
    個人名義，向案外人范揚熹承租以供公司使用等情，有告訴
    人所提出附卷之玖岱公司員工薪資核計表、物品請購單、房
    屋租賃契約書、租賃解約書在卷可證，並經證人即玖岱公司
    股東廖惠玟、員工許偉衡於原審審理時證述無訛（見原審卷
    宗I第135至136頁、原審卷宗II第29至30頁）；另證人即擔
    任玖岱公司法律顧問之律師事務所人員吳九如於原審審理時
    證述：玖岱公司委託法律顧問之事，均係乙○出面聘請，且
    乙○曾委託彼等發函召開股東會議（見原審卷宗II第31頁）
    。堪信被告乙○確係實際經營玖岱公司之人。
  (二)又被告乙○固經案外人朱大雄向臺灣臺中地方法院提起自訴
    ，經該院89年度自緝字第280號，以詐欺取財罪名判處被告
    乙○有期徒刑4月，被告乙○提起上訴，本院於89年11月8日
    以89年度上易字1935號駁回被告乙○上訴，並判處緩刑3年
    確定，然該確定判決係認定被告乙○時任玖岱公司總經理，
    明知其已無能力清償債務，而基於意圖為自己不法所有之概
    括犯意，於八十五年底向朱大雄詐稱：伊經營之玖岱公司，
    需款週轉云云，使朱大雄陷於錯誤而先後交付款項，被告乙○並交付附表編號17之支票予朱大雄，並非認定被告乙○或
    甲○○超越授權範圍擅開具支票，亦未認定被告乙○或甲○○係基於個人資金需求借貸，有判決書在卷可按，尚不能僅
    據此判決認定被告甲○○有偽造有價證券及背信犯行。
  (三)被告甲○○固或曾自白簽發附表所示支票，且部分支票經提
    示而退票等情（各該支票之執票人及提示情形，詳如附表編
    號1至17所示，此見原審卷宗I第276至288頁、第306至326
    頁）；然刑法第201條並無處罰未遂之明文，是冒用他人名
    義簽發本票，苟未記載發票年、月、日，因仍不具備有效票
    據之外觀，其偽造票據之行為未全部完成，尚不能責令擔負
    偽造有價證券罪責，又被告或共犯之自白，不得作為有罪判
    決之唯一證據，仍應調查其他必要之證據，以察其是否與事
    實相符，刑事訴訟法第156條第2項定有明文，另告訴人之指
    述本係以使被告受刑事訴追為目的，是其陳述是否與事實相
    符，仍應調查其他證據以資審認，有最高法院92年度台上字
    第2942號、87年度臺上字第2176號判決可參，本案附表編號
    2、6、8、12之支票並未經提示，亦無任何此等支票之原本
    扣案或影本在卷可稽，縱有被告甲○○之自白及告訴人丁○○之指述（本院更一審卷第101頁），然並無任何支票正本
    或影本可證明確經填妥支票之絕對必要記載事項而簽發完竣
    ，事證自有不足，顯不足以論罪。
  (四)告訴人丁○○為公司業務上需要，以玖岱公司負責人名義向
    臺中區中小企業銀行（現改制為臺中商業銀行）健行分行開
    立帳號13958號之甲種存款帳戶，申領空白支票等情，為被
    告甲○○於本院前審及本審審理時自承無訛，且據告訴人丁○○於偵查中指稱「重要人物是他們夫妻，我是董事在公司
    8樓，我還在公司」、「（問：當初申請支票是否你主動將
    支票交給她？）當初過於信任她，而且我時間上不方便，不
    能常常留在公司」、「我確實有領取支票，是供公司用的」
    等語（見86年度偵字第12825號卷宗第207、208、257頁）；
    又證人即玖岱公司股東廖惠玟於原審審審時具結證述：由於
    丁○○往往在外頭，不常在辦公室，乙○即要求將公司的大
    小章放在辦公室，以利和客戶往來等語（見原審卷宗I第13
    5頁），則告訴人丁○○既親自設立支票帳戶，將領取之空
    白支票及印章置於玖岱公司內，交由被告甲○○簽發使用，
    雖其指稱僅限於玖岱公司業務範圍內，被告始可簽發支票，
    然關於如此限制約定，除告訴人丁○○個人指述外，別無其
    餘事證可憑，依玖岱公司之經濟部公司登記執照及台中市政
    府營利事業登記證記載（偵卷第41、42頁），該公司業務範
    圍應不包括安親班業務，然告訴人丁○○於本審則稱「（設
    立玖岱公司有言明從事何種業務？有無包括安親班業務？）
    電腦及安親。」，是其所稱公司業務範圍應非僅玖岱公司登
    記事項，如為安親班業務而開具支票，不能謂超逾授權範圍
    ，告訴人丁○○於偵查中又稱「重要人物是他們夫妻，我是
    董事在公司8樓，我還在公司」，顯然在該棟建物8樓之環球
    財經顧問公司亦屬其「公司」，被告所述與告訴人丁○○等
    人合夥經營玖岱公司，為解決公司債務，始又以環球財經顧
    問公司名義經營期貨等情應非必不得採信，被告並無自證無
    罪義務，告訴人丁○○所述玖岱公司業務不包括期貨，其有
    限制支票使用範圍云云，並無事證證明必屬真實，依有利被
    告原則，應認告訴人丁○○確實有概括授權被告甲○○簽發
    、使用該空白支票，告訴人於偵查中指稱被告盜用其印章簽
    發本案支票挪為私用云云，難認必與事實相符。至被告於原
    審調查、審理時雖供稱玖岱公司之支票由甲○○保管，但公
    司章及丁○○之私章則由曾某自己保管，並未授權伊夫婦2
    人蓋用云云，核被告此部分陳述，或因遭告訴人指訴盜用印
    章而急欲撇清責任，或因與告訴人間尚有其他民刑糾葛而企
    圖置身事外，因與事實不符，難以採為有利或不利於被告之
    認定。另證人戊○○於原審雖亦證稱伊在玖岱公司負責帳冊
    登記，該公司大小印章、支票均由丁○○保管，公司支票簽
    發係由廠商將請款資料交予曾某，再由其親自蓋章，伊看過
    被告甲○○開支票，被告甲○○寫好後交予丁○○蓋章，再
    拿給廠商云云（見原審卷宗I第64頁背面、第78頁背面、第
    131頁、第133頁、第293頁、原審卷宗II第24頁），核證人
    戊○○亦曾同案遭告訴人指訴有共同詐欺未遂罪嫌（戊○○
    另獲臺灣臺中地方法院檢察署86年偵字12825為不起訴處分
    確定），且與告訴人間尚有其他民事糾葛，其上開陳述，同
    欲撇清責任或企圖置身事外而附和被告上揭辯解，亦難以採
    為本件判決之基礎，附此敘明。
  (五)又按支票為無因證券，在支票上簽名者，依票上所載文義負
    責，而衡諸一般常情，偽造票據者，均不願或無力負擔票據
    上責任，則被告甲○○倘係偽造本案支票供自己私用，其與
    被告乙○並非發票名義人，自毋庸負擔任何支票發票人責任
    ，應無積極使執票人獲得付款，甚至與執票人協議收回支票
    再註銷退票紀錄之必要。惟觀之臺中商業銀行所檢送玖岱公
    司帳戶所簽發之支票提示情形，其中經提示並獲付款者總計
    38張（本院按：原函稱36張，但所檢附已獲付款之支票影本
    共38張），另有5張雖經退票，卻於86年2月13日及同年月19
    日收回註銷，實際退票未註銷者僅6張，有臺中商業銀行函
    文及支票影本在卷可稽（見86年度偵字第12825號卷宗第374
    頁），告訴人丁○○於本審亦證述迄無人向伊追索玖岱公司
    債務，可知被告甲○○對其等簽發、使用之本案支票，多積
    極使執票人獲得付款，此顯與一般偽造票據者逃避負擔票據
    上責任之情形有異，尚難認被告甲○○主觀上有何偽造有價
    證券之故意，自無從僅憑告訴人之指訴及如附表編號17所示
    支票事後未獲付款，遽指被告甲○○偽造本案支票。
  (六)再如本案支票執票人持有各該支票，確係基於「託收」、「
    拿來換現金」等調現原因之事實，業據證人許榮照於原審審
    理時到庭證述：對審判長提示支票明細表編號2、3、4號所
    示支票之來源已不復記憶，其帳戶曾借予「張忠謀」託收支
    票等語，證人廖金城證稱：該支票明細表編號6所示支票係
    友人余長幸拿來換現金的等語，證人賴益隆證稱：支票明細
    表編號7所示支票係鄭昭堂交予陳東松，陳東松再拿來向伊
    調現，伊不認識乙○等語（見原審卷宗I第393、394頁、卷
    宗II第68頁、第137頁），其等並未證述各該支票係被告甲○○直接持以調現，惟本件告訴人丁○○親自設立支票帳戶
    ，將領取之空白支票及印章置於玖岱公司內，交由被告甲○○夫妻簽發使用，又無事證證明有明言限制使用範圍，已見
    前述；又被告2人負責玖岱公司營運及財務管理期間，該公
    司財務狀況不佳，迭有借款舉債等情，有告訴人於偵查中所
    提出玖岱公司財務收支表在卷可稽，則被告甲○○負責該公
    司財務管理，其對內獲得告訴人概括授權簽發、使用支票，
    對外代表公司綜理業務營運，又積極承擔本案支票之票據上
    責任，而依一般交易常情，衡見公司之經營管理者，以簽發
    支票方式支付營運上之應付款項或向他人輾轉調借現金供公
    司周轉，足信被告甲○○所辯本案支票均係供公司營運之需
    要而簽發等語，並非虛言。雖告訴人丁○○於偵查中又指稱
    「她（指被告甲○○）要開出支票要知會我才對，後來開出
    支票都沒有知會我」云云（見86年度偵字第12825號卷宗第
    208頁），惟告訴人既已概括授權被告甲○○簽發、使用本
    案支票，尚不能因被告甲○○未逐一告知告訴人或徵得其同
    意再簽發本案支票，遽認其逾越授權範圍。另告訴人於偵、
    審中雖亦指訴被告甲○○擅自簽發如附表編號13所示之支票
    調現挪為私用云云，惟被告否認有何挪為私用之情事，且被
    告等既獲告訴人概括授權簽發、使用本案支票，自有簽發、
    使用之權限，亦無從僅憑告訴人之指訴及如附表編號13所示
    支票事後未獲付款，遽予採為不利於被告甲○○之認定。
  (七)又被告乙○固曾供述如附表編號11、12、14、15、16、17所
    示支票均係玖岱公司附帶經營期貨業務時，為營運之需要而
    簽發等情；又被告甲○○與被告乙○負責玖岱公司財務管理
    及營運期間，即85年12月間向案外人曾盛章承租玖岱公司同
    棟大樓8樓房屋，附帶經營期貨業務，設立環球財經顧問公
    司，作為經營期貨之場所，並簽發如附表編號11、12所示支
    票，用以支付曾盛章押金及3個月之租金等情，亦據被告乙○供述明確，並經證人即玖岱公司員工許偉衡於原審證述：
    後來玖岱公司因為經營不善，所以再經營環球公司，從事期
    貨業務，其有參與，在其想法裡，玖岱與環球是同一體的等
    語（見原審卷宗II第29頁）；告訴人丁○○於偵查中亦自承
    其公司在8樓辦公等語（見86年度偵字第12825號卷宗第207
    頁），又於臺灣臺中地方法院89年度自緝字第280號朱大雄
    自訴被告乙○詐欺案件審理中，以證人身分具結證稱「85、
    86年間與乙○等人合開一家電腦公司，我是董事長兼業務經
    理，乙○是總經理。後來財務由乙○負責，我的印章與支票
    都交給乙○保管」、「（問：是否知道乙○當時是否在從事
    期貨買賣？）86年初，乙○在健行路公司同一棟樓八樓租辦
    公室經營期貨，他有僱傭我3個月，但我都沒有領到薪水，
    我的工作是負責看電腦資料」等語（見該案89年6月13日審
    理筆錄），復有被告提出之房屋租賃契約書（見本院前審卷
    宗第150頁）、告訴人丁○○填製之交易日報表（見原審卷
    宗I第197頁以下）及告訴人丁○○所提環球財經顧問公司
    開戶文件在卷可稽；再證人即建功電腦股份有限公司臺中分
    公司前經理人卓秋明、證人即精業股份有限公司臺中分公司
    會計方慧美於原審審理時分別證稱：如附表編號14、15、16
    所示支票均由彼等公司提示付款，係提供資訊服務及資訊傳
    輸費等語，卓秋明更證稱丁○○為伊公司之客戶等語（見原
    審卷宗II第13 8、213頁）；證人朱大雄於原審審理中則證
    稱其持有如附表編號17所示支票，係被告乙○邀其投資，伊
    有投資，而乙○把錢拿去以後，又告訴伊一部分的錢拿去投
    資資訊的部分，伊擔心做不起來，故乙○簽發一張本票，惟
    本票到期未獲付款，乙○又簽發該支票等語（見原審卷宗II
    第162頁），由上可知，彼時玖岱公司確實附帶經營期貨業
    務，且證人朱大雄持有如附表編號17所示支票，確係被告乙○經營玖岱公司期間為籌集資金而簽發。雖證人朱大雄於原
    審審理中否認該支票與期貨有關，惟朱大雄以該支票不獲付
    款為由，自訴乙○詐欺之前揭案件中，係具狀指訴乙○向其
    誆稱伊「生意做的如何如何大，信用一向良好，因生意上急
    需週轉」，使其受騙而允為借款云云（見86年度偵字第1282
    5號卷宗第358頁自訴狀影本），核朱大雄當時指訴之內容，
    均未提及投資一事，顯然有意隱諱其持有該支票之原因事實
    ，其或因急於追回投資款項、或因當時期貨交易未獲合法公
    開進行而欲卸免非法交易之責任，其此部分陳述難認有何憑
    信性，自不足採為不利被告甲○○之認定，附此敘明。
  (八)至前揭告訴人於偵查中所提出玖岱公司財務收支表記載該公
    司至85年9月30日止之收支摘要，其中「短期借款」（甲○○、戊○○借入，每月利息2萬5千元）為70萬元，該短期借
    款之金額與附表所示本案支票票面金額總額固不符，惟簽發
    支票之原因關係原不只借貸一端，亦可能為擔保或給付買賣
    價金、租金等多種原因簽發之，況依民間借貸習慣，多有於
    給付借貸款項時預扣首期利息者，亦有將各期約定利息計入
    本金填載為支票金額者，亦不乏為獲確實擔保而要求借用人
    多填載金額者，本不能逕認票載金額即為借款金額，被告並
    不負證明自己無罪之義務，公訴人既未能舉證證明被告甲○○以本案支票借款之確實金額，當不能以上述財務收支表記
    載之「短期借款」金額或超逾支票票面金額即予論罪，況所
    謂支票發票人「調現周轉」，係發票人憑藉支票向他人借用
    現金，俟支票票載發票日屆期時，發票人在其支票帳戶內存
    入票面所載之金額，供執票人提示付款，而發票人就每張不
    同票載發票日之支票，須於不同之日期存入票面所載之金額
    ，俾執票人提示時得獲付款，且依一般社會交易常情，發票
    人為調得一筆現金使用，衡有簽發多張票載發票日不同之支
    票，以輾轉、陸續調現之方式逐日或逐期遞予周轉，例如某
    甲為借用現金若干元，先簽發面額若干元之編號A支票向某
    乙調現，編號A支票屆期時，某甲又簽發另張面額若干元之
    編號B支票向某乙換回該編號A支票，或以編號B支票另向某
    丙調現，用以支付編號A支票之票款，故常見一般公司財務
    收支表所載短期借款之金額，小於調現周轉之支票票面金額
    總額，此為公眾週知之會計常識，自難僅執財務收支表上短
    期借款金額超逾支票票載金額，即遽為不利於被告甲○○之
    認定，況被告甲○○如基於個人資金需求持玖岱公司支票借
    款，致調現金額超逾上述「短期借款」金額，依常理，債權
    人應會持票向玖岱公司或負責人丁○○求償，然告訴人丁○○於本審99年5月20日審判期日證述，並未曾有人向伊催討
    玖岱公司票款，有本院言詞辯論筆錄可參，是所謂被告甲○○借貸金額超逾玖岱公司借用金額，屬私人借貸云云，應非
    無疑義。
  (九)又被告甲○○於本院以時日已久，又無相關資料留存為由，
    未能說明究係持支票向何人調現，本案除證人朱大雄外，其
    餘證人許榮照、廖金城、賴益隆或係輾轉取得支票，或係將
    帳戶借他人託收支票，並非直接收受附表支票而借貸金錢予
    被告等，無法據此確認被告甲○○是否為公司持票調現，又
    被告甲○○於本審主張於臺灣臺中地方法院89年度自緝字第
    280號案件中應有相關資料留存，然經本院函調，該案卷已
    因逾保存期限而銷燬，有臺灣臺中地方法院函附本審卷可按
    ，是亦無從循此途徑查證，然被告並無自證無罪義務，本案
    尚不能因此即遽為不利被告甲○○之認定。
  (十)綜上所述，被告甲○○等人既獲告訴人概括授權簽發、使用
    本案支票，主觀上無法認定有偽造有價證券之犯意，刑事訴
    訟法第161條明定檢察官就被告犯罪事實，應負舉證責任，
    並指出證明之方法。被告甲○○簽發如附表所示之支票，既
    無事證可證明必與玖岱公司營運無關，亦無法證明被告以支
    票借貸之金額超逾玖岱公司短期借款金額，客觀上難認被告
    甲○○有何背信之行為，此外復查無其他證據足認被告甲○○有何偽造有價證券及背信之犯行，其犯罪猶屬不能證明。
四、原審法院未詳予調查審酌有利被告甲○○之證據，遽認被告
    甲○○有偽造如附表所示編號1至10、12及16、17所示之支
    票，而犯偽造有價證券及背信罪，自有未當。檢察官上訴意
    旨以原判決就被告甲○○偽造有價證券部分量刑過輕，而指
    摘原判決不當，固無理由；而被告甲○○上訴意旨否認犯罪
    ，並以前開辯解指摘原判決有罪部分不當，則非無理由，應
    由本院將原判決關於被告甲○○有罪部分撤銷，改為被告甲○○無罪之判決。
據上論斷，應依刑事訴訟法第369條第1項前段、第364條、第301
條第1項、第302條第1款，判決如主文。
本案經檢察官丙○○到庭執行職務。
中    華    民    國    99    年    9     月    30    日
            刑事第二庭    審判長法  官  邱  顯  祥
                                法  官  王  鏗  普
                                法  官  姚  勳  昌
以上正本證明與原本無異。
檢察官得上訴。
如不服本判決應於收受送達後10日內向本院提出上訴書狀，其未
敘述上訴之理由者，並得於提起上訴後10日內向本院補提理由書
（均須按他造當事人之人數附繕本）「切勿逕送上級法院」。
                                書記官  吳  宗  玲
中    華    民    國    99    年    9     月    30    日
附    表：
┌──┬────┬───────┬──────────┬────┬────────┐
│編號│支票號碼│發  票  日  期│金      額          │提示人及│告訴人指訴被告  │
│    │        │              │（新臺幣／元）      │提示情形│等私自挪用情形  │
├──┼────┼───────┼──────────┼────┼────────┤
│1   │0000000 │85.11.8       │70,000              │蕭國清  │被告等私自挪用  │
├──┼────┼───────┼──────────┼────┤                │
│2   │0000000 │85.12.22      │50,000              │未提示  │                │
├──┼────┼───────┼──────────┼────┼────────┤
│3   │0000000 │85.12.2       │100,000             │許榮照  │被告等向張先生  │
├──┼────┼───────┼──────────┼────┤調現私自挪用    │
│4   │0000000 │85.12.9       │100,000             │許榮照  │                │
├──┼────┼───────┼──────────┼────┤                │
│5   │0000000 │85.12.16      │53,200              │許榮照  │                │
├──┼────┼───────┼──────────┼────┤                │
│6   │0000000 │85.12.23      │53,200              │未提示  │                │
├──┼────┼───────┼──────────┼────┤                │
│7   │0000000 │85.12.31      │53,200              │許榮照  │                │
├──┼────┼───────┼──────────┼────┼────────┤
│8   │0000000 │86.1.6        │80,000              │未提示  │被告等向長信    │
├──┼────┼───────┼──────────┼────┤調現私自挪用    │
│9   │0000000 │86.1.6        │100,000             │廖金城  │                │
├──┼────┼───────┼──────────┼────┤                │
│10  │0000000 │85.12.6       │20,000              │賴益隆  │                │
├──┼────┼───────┼──────────┼────┼────────┤
│11  │0000000 │85.12.10      │90,000              │曾盛章  │被告等私自挪用籌│
├──┼────┼───────┼──────────┼────┤組公司          │
│12  │0000000 │86.1.25       │90,000              │未提示  │                │
├──┼────┼───────┼──────────┼────┼────────┤
│13  │0000000 │86.11.1       │500,000             │提示人不│被告等以公司週轉│
│    │        │              │                    │明；退票│名義向外借貸挪用│
├──┼────┼───────┼──────────┼────┼────────┤
│14  │0000000 │86.1.15       │13,000              │建功電腦│被告等交予客戶  │
├──┼────┼───────┼──────────┤卓秋明  │使用            │
│15  │0000000 │86.1.21       │10,000              │        │                │
├──┼────┼───────┼──────────┼────┼────────┤
│16  │0000000 │86.2.13       │20,465              │精業股份│被告等交予客戶  │
│    │        │              │                    │有限公司│使用            │
│    │        │              │                    │退票    │                │
├──┼────┼───────┼──────────┼────┼────────┤
│17  │0000000 │86.4.13       │360,000             │朱大雄  │被告等交予朱大雄│
│    │        │              │                    │退票    │                │
└──┴────┴───────┴──────────┴────┴────────┘

司法院資訊處製作；財團法人民間司法改革基金會備份。
